臺灣臺中地方法院民事判決
111年度訴字第1366號
原      告  良京實業股份有限公司

法定代理人  平川秀一郎



訴訟代理人  曾鈺婷  
            郭曉媛  
            黃昱翔  
被      告  蔡培元  
訴訟代理人  羅政玲  
被      告  蔡林阿絨

被      告  蔡淑慧  

被      告  蔡淑如  
被      告  蔡淑琴  
上列當事人間請求撤銷遺產分割登記事件，本院於民國111年9月
7日言詞辯論終結，判決如下：
    主      文
原告之訴駁回。
訴訟費用由原告負擔。
    事實及理由
一、程序方面：
（一）按訴狀送達後，原告不得將原訴變更或追加他訴。但請求
      之基礎事實同一、擴張或減縮應受判決事項之聲明、該訴
      訟標的對於數人必須合一確定時，追加其原非當事人之人
      為當事人、不甚礙被告之防禦及訴訟之終結者，不在此限
      ，民事訴訟法第255條第1項第2款、第3款、第5款、第7款
      定有明文。查：
   1、本件原告起訴請求撤銷被繼承人蔡廷梧之繼承人所為遺產
      分割協議登記行為，自應以全體繼承人為被告，惟原告原
      僅列繼承人中之（長子）蔡培元、（次女）蔡淑琴、（三
      女）蔡淑如為被告（見本院卷第11頁），嗣因查明蔡廷梧
      之繼承人尚有（配偶）蔡林阿絨、（長女）蔡淑慧，遂於
      民國111年6月20日具狀追加其他繼承人蔡林阿絨、蔡淑慧
      為本件被告（見本院卷第369頁）。
   2、原告原起訴聲明請求：「⑴被告蔡培元、蔡淑琴、蔡淑如
      間就被繼承人蔡廷梧所遺如附表編號1、3所示之不動產，
      所為之遺產分割協議及所為之分割繼承登記行為均應予撤
      銷。⑵被告蔡培元、蔡淑琴、蔡淑如就附表編號1、3所示
      之不動產於107年8月6日所為登記原因為分割繼承之所有
      權移轉登記均應予塗銷。」（見本院卷第11頁），嗣於11
      1年6月20日具狀追加如附表編號2、4至7所示之其他遺產
      為訴訟標的，並變更聲明為：「⑴被告蔡培元、蔡林阿絨
      、蔡淑慧、蔡淑琴、蔡淑如間就被繼承人蔡廷梧所遺如附
      表所示之遺產，所為之遺產分割協議，及如附表編號1至3
      所示之不動產，所為之分割繼承登記行為均應予撤銷。⑵
      被告蔡淑琴、蔡淑如就如附表編號1至3所示之不動產於10
      7年8月6日所為登記原因為分割繼承之所有權移轉登記應
      予塗銷，回復登記為被告蔡培元、蔡林阿絨、蔡淑慧、蔡
      淑琴、蔡淑如公同共有。」（見本院卷第369頁）。
   3、原告前開所為當事人及訴訟標的之追加，其請求之基礎事
      實均屬同一，而該訴訟標的對於蔡廷梧之全體繼承人本即
      須合一確定，且係擴張應受判決事項之聲明，不甚礙被告
      蔡培元等人之防禦及訴訟之終結，核與前開規定相符，應
      予准許。　　
（二）本件被告蔡林阿絨、蔡淑慧、蔡淑如、蔡淑琴未於言詞辯
      論期日到場，核無民事訴訟法第386條各款所列情形，爰
      依原告之聲請，由其一造辯論而為判決。
二、原告主張：
（一）緣被告蔡培元向訴外人寶華商業銀行股份有限公司（下稱
      寶華銀行）申請現金卡使用，被告蔡培元未依約還款，屢
      經催索，均置之不理。寶華銀行乃於民國97年4月29日將
      前開債權讓與原告，原告於104年8月31日就前開債權取得
      本院104年度司促字第23410號支付命令暨確定證明書。因
      被告蔡培元已還款新臺幣（下同）16,000元，故被告蔡培
      元應給付原告512,399元及自102年1月31日起至清償日止
      ，按年息百分之12計算之利息，暨已核算未受償利息及違
      約金360,804元。
（二）如附表編號1至3所示之不動產為被繼承人蔡廷梧之遺產，
      被告蔡培元於被繼承人蔡廷梧過世後既未向法院聲請拋棄
      繼承，就如附表編號1至3所示之遺產，即應由被告蔡培元
      與被告蔡林阿絨、蔡淑慧、蔡淑如、蔡淑琴等全體繼承人
      共同繼承而公同共有，惟被告蔡培元恐其繼承遺產後遭原
      告追索，乃與其餘被告協議將如附表編號1至3所示之不動
      產加以分割，而由被告蔡淑琴、蔡淑如共同取得，並於10
      7年8月6日辦理分割繼承登記完竣。被告蔡培元上述行為
      等同將其應繼承被繼承人蔡廷梧所遺如附表編號1至3所示
      之不動產，無償移轉予被告蔡淑琴、蔡淑如，自屬有害於
      原告之債權。
（三）原告係於111年4月1日調閱如附表編號1、3所示不動產之
      異動索引等資料方知悉被告間就遺產分割協議及分割繼承
      登記行為，旋即提起本件訴訟，並未逾知有撤銷原因時起
      1年之除斥期間。為此，原告爰依民法第244條第1項、第4
      項之規定，請求：⑴被告蔡培元、蔡林阿絨、蔡淑慧、蔡
      淑琴、蔡淑如間就被繼承人蔡廷梧所遺如附表所示之遺產
      ，所為之遺產分割協議，及如附表編號1至3所示之不動產
      ，所為之分割繼承登記行為，均應予撤銷；⑵被告蔡淑琴
      、蔡淑如就如附表編號1至3所示之不動產於107年8月6日
      所為登記原因為分割繼承之所有權移轉登記應予塗銷，回
      復登記為被告蔡培元、蔡林阿絨、蔡淑慧、蔡淑琴、蔡淑
      如公同共有。
三、被告抗辯：
（一）被告蔡培元抗辯：對於積欠原告債務部分沒有意見，被告
      蔡培元有意願與原告協商償還債務，但沒有能力依照原告
      提出之條件清償；當初係因花了家裡太多錢，以致沒有資
      格參與父親遺產之繼承等語。並聲明：原告之訴駁回。
（二）被告蔡淑慧抗辯：我們是合法繼承，實際利益均歸屬於母
      親即被告蔡林阿絨，被告蔡培元自己積欠之債務，應由其
      自己償還，其花掉家裡太多錢，以致父親生前即交代被告
      蔡培元日後不能參與遺產分配，故父親所留下之遺產，就
      由被告蔡淑如、蔡淑琴登記所有，其他人都放棄繼承，我
      們並沒有侵害到原告之債權等語。並聲明：原告之訴駁回
      。
（三）被告蔡林阿絨、蔡淑如、蔡淑琴均未於言詞辯論期日到場
      ，亦未提出準備書狀作何聲明或陳述。
四、本院所為之判斷：　　　
（一）按民法第244條第1項之撤銷訴權，依同法第245條規定，
      自債權人知有撤銷原因時起，1年間不行使而消滅。該項
      法定期間為除斥期間，其時間經過時權利即告消滅。此項
      除斥期間有無經過，縱未經當事人主張或抗辯，法院亦應
      先為調查認定，以為判斷之依據（最高法院85年度台上字
      第1941號裁判參照）。查：本件原告提出之土地登記第二
      類謄本（見本院卷第25至35頁）、建物登記第二類謄本（
      見本院卷第37至39頁）、臺中市地籍異動索引（見本院卷
      第41至47頁），其上所記載之列印日期均為111年4月1日
      （見本院卷第25、31、37、41、43頁），則原告應係於11
      1年4月1日始知被告蔡培元等人就被繼承人蔡廷梧所遺留
      如附表編號1、3所示之不動產達成分割協議，並將如附表
      編號1、3所示之遺產分歸被告蔡淑琴、蔡淑如取得，距離
      原告於111年5月6日向本院提起本件訴訟之時（見本院卷
      第11頁）止，並未逾民法第245條規定之1年除斥期間，合
      先敘明。
（二）次按債務人所為之無償行為，有害及債權者，債權人得聲
      請法院撤銷之，民法第244條第1項定有明文。而繼承權固
      為具有人格法益之一身專屬權利，惟於繼承人未拋棄繼承
      ，本於繼承與其他繼承人對於遺產全部為公同共有時，該
      公同共有權已失其人格法益性質，而為財產上之權利。從
      而，繼承人間之遺產分割協議，係公同共有人間就公同共
      有物所為之處分行為，倘全部遺產協議分割歸由其他繼承
      人取得，對未分割取得遺產之該繼承人而言，形式上係無
      償行為，若害及債權人之債權實現，債權人應得提起民法
      第244條第1項之撤銷訴訟（臺灣高等法院暨所屬法院105
      年法律座談會民事類提案第7號研討結果參照），尚不因
      遺產分割協議是否於繼承人仍得為拋棄繼承之法定期間內
      為之而異，亦不因繼承人是否善意而有區別。是債權人應
      得行使民法第244條第1項規定之撤銷權（臺灣高等法院暨
      所屬法院106年法律座談會民事類提案第2號研討結果參照
      ）。查：被告蔡培元等人所作成之系爭遺產分割協議書（
      見本院卷第393頁），既係全體繼承人於取得遺產後，本
      於公同共有人之身分，對遺產所為之處分行為，雖處分標
      的為蘊含人格屬性之遺產，惟其本質上仍屬財產之處分行
      為。　　　
（三）又按債務人所為之無償行為，有害及債權者，債務人得聲
      請法院撤銷之；債務人所為之有償行為，於行為時明知有
      損害於債權人之權利者，以受益人於受益時亦知其情事者
      為限，債權人得聲請法院撤銷之，民法第244條第1項及第
      2 項分別定有明文。次按繼承權之拋棄，固不許債權人依
      民法第244條第1項規定撤銷之，惟如拋棄因繼承所取得之
      財產，而將繼承所得財產之公同共有權，與他繼承人為不
      利於己之分割協議，倘因而害及債權者，債權人自得依民
      法第244條第1項行使撤銷權。是原告得否訴請撤銷被告蔡
      培元等人間就系爭遺產之分割協議，及塗銷如附表編號1
      至3所示不動產分割繼承登記行為，仍應以被告蔡培元等
      人間之給付是否害及債權人之債權判斷，以定得否准予撤
      銷。再繼承人間之遺產分割協議，係公同共有人間就公同
      共有物所為之處分行為，倘全部遺產協議分割歸由其他繼
      承人取得，對未分割取得遺產之該繼承人而言，形式上固
      具有無償行為之外觀，然而，就某一法律行為應屬有償、
      無償之定性，當以當事人之真意及實質內涵而定，不應僅
      以外觀認定。查：
　 1、本件原告主張被告蔡培元前向訴外人寶華銀行申請現金卡
      使用，未依約按期清償，迄今尚積欠本金512,399元及利
      息、違約金，寶華銀行於97年4月29日將前開債權讓與原
      告等情，此有債權計算書（見本院卷第15頁）、寶華銀行
      現金卡申請書（見本院卷第17至18頁）、債權讓與證明書
      （見本院卷第19頁）、本院104年度司促字第23410號支付
      命令（見本院卷第21頁）、支付命令確定證明書（見本院
      卷第23頁）在卷為憑，被告蔡培元、蔡淑慧對此亦不爭執
      ，自堪信為真正。　　
   2、被告蔡培元之父蔡廷梧於107年2月7日死亡後，遺有如附
      表編號1至7所示之財產，被告蔡林阿絨（配偶）、蔡培元
      （長子）、蔡淑慧（長女）、蔡淑琴（次女）、蔡淑如（
      三女）為其繼承人，嗣全體繼承人於107年8月1日作成遺
      產分割協議書，由被告蔡淑琴、蔡淑如共同繼承如附表編
      號1至3所示之不動產，並於107年8月6日以分割繼承為原
      因辦理所有權移轉登記予被告蔡淑琴、蔡淑如共同取得等
      情，此有土地登記第二類謄本（見本院卷第25至35頁）、
      建物登記第二類謄本（見本院卷第37至39頁）、臺中市地
      籍異動索引（見本院卷第41至47頁）、財政部中區國稅局
      大智稽徵所111年5月13日中區國稅大智營字第1112653708
      號書函暨檢送之遺產稅核定通知書（見本院卷第63至66頁
      ）、土地登記第一類謄本（見本院卷第69至353頁）、建
      物登記第一類謄本（見本院卷第355至357頁）、臺中市中
      山地政事務所111年6月27日中山地所一字第1110006781號
      函檢送之土地登記申請書、遺產分割協議書、繼承系統表
      、戶籍謄本、印鑑證明、財政部中區國稅局遺產稅免稅證
      明書、切結書等資料（見本院卷第387至421頁）在卷為憑
      ，原告及被告蔡培元、蔡淑慧對此均不爭執，應堪認定。
      　　
   3、原告雖主張被告蔡培元未依法繼承取得如附表編號1至3所
      示之遺產而有害其債權，故依民法第244條第1項、第4項
      之規定請求撤銷系爭遺產分割協議等情。然衡諸一般常情
      ，繼承人於分割遺產時，往往會考量被繼承人生前意願、
      繼承人對被繼承人之貢獻（有無扶養之事實）、家族成員
      間感情、被繼承人生前已分配予各繼承人之財產(贈與之
      歸扣)、承擔祭祀義務，及子女依自身經濟能力負擔被繼
      承人扶養義務輕重等諸多因素始能達成遺產分割協議。參
      以，被告蔡培元既自97年間即積欠前開現金卡消費借貸債
      務未償第15頁），被告蔡培元已婚有妻小須扶養，依其負
      債多年未償之情況，當可推知被告蔡培元並無充裕多餘之
      資力可供原告取償，則被告當無能力固定負擔定期扶養被
      繼承人蔡廷梧及被告蔡林阿絨之能力。
　 4、而被告蔡林阿絨年歲已高，需賴子女就近照顧，被告蔡淑
      如與其居住於同棟建物，就近照顧方便，而被告蔡淑琴已
      經離婚，較有餘裕可以陪伴被告蔡林阿絨，至於，被告蔡
      淑慧雖未婚，然設籍臺北，不利就近照料，故被告蔡培元
      等人協議由被告蔡淑琴、蔡淑如共同繼承取得如附表編號
      1至3之不動產，負擔照顧被告蔡林阿絨之所需，即屬事理
      之常。再依被告蔡淑慧於本院審理中所言，被繼承人蔡廷
      梧於生前既有交代被告蔡培元日後不得參與如附表所示遺
      產之繼承（見本院卷第452頁），則被告蔡培元等人將如
      附表編號1至3所示之不動產歸由被告蔡淑琴、蔡淑如共同
      繼承取得，亦屬合理。
　 5、本院綜合上開情節，認如附表編號1至3所示不動產之遺產
      分割協議實質上包含被繼承人意願、履行子女扶養照護義
      務等多項權利義務之協議結果，尚難逕認屬無償行為。況
      且，被告蔡林阿絨、蔡淑慧均非原告之債務人，若被告蔡
      培元等人所為之遺產分割協議，係有意損害原告之債權，
      被告蔡林阿絨、蔡淑慧殊無一併放棄繼承如附表所示遺產
      權利之理，益見被告蔡培元、蔡淑琴、蔡淑如等人就如附
      表編號1至3不動產所為之遺產分割協議，並非故意以無償
      方式詐害原告對被告蔡培元之債權為目的，而係基於上開
      親情扶養義務、被繼承人生前意願之考量，不得僅因被告
      蔡培元未繼承取得系爭遺產之所有權而遽認屬無償行為。
      從而，原告主張依民法第244條第1項、第4項規定，請求
      撤銷被告蔡培元、蔡林阿絨、蔡淑慧、蔡淑如、蔡淑琴間
      就如附表編號1至3所示遺產之分割協議及所有權移轉登記
      ，並請求回復原狀部分，核與該條規定「無償行為」之要
      件不符，要難准許。
　 6、至於，如附表編號4至7所示之存款及股票部分，雖亦屬被
      繼承人蔡廷梧之遺產範圍，然依據現有事證，就被告蔡培
      元等全體繼承人是否已經辦理繼承登記，或經全體繼承人
      協議分割，尚無從認定，在此前提下，此部分既非系爭遺
      產分割協議所記載之內容（見本院卷第393頁），仍應認
      屬全體繼承人公同共有之遺產，故原告就此部分之主張，
      即屬無據。
（四）綜上所述，被告蔡培元等人所為系爭遺產分割協議之債權
      行為，及依系爭協議所為分割繼承登記之物權行為，均非
      無償行為。從而，原告依民法第244條第1項、第4項之規
      定，請求撤銷被告蔡培元、蔡林阿絨、蔡淑慧、蔡淑琴、
      蔡淑如間就如附表所示遺產之遺產分割協議，及如附表編
      號1至3所示之不動產所為之分割繼承登記行為，並請求被
      告蔡淑琴、蔡淑如將前開分割繼承登記予以塗銷，回復登
      記為全體繼承人公同共有，均無理由，應予駁回。
五、本件事證已臻明確，兩造其餘主張、攻擊防禦方法及所提證
    據，核與判決結果不生影響，爰不逐一論述，併此敘明。
六、訴訟費用負擔之依據：民事訴訟法第78條。　　　
中　　華　　民　　國　　111 　年　　9 　　月　　28　　日
                  民事第六庭  法  官  巫淑芳
正本係照原本作成。
如對本判決上訴，須於判決送達後20日內向本院提出上訴狀。如
委任律師提起上訴者，應一併繳納上訴審裁判費。
中　　華　　民　　國　　111 　年　　9 　　月　　28　　日
                              書記官  楊家印
附表：
編號 被繼承人蔡廷梧之遺產   1 臺中市○區○○段00000地號土地（權利範圍100000分之342）   2 臺中市○區○○段00000地號土地（權利範圍100000分之342）   3 臺中市○區○○段0000○號建物（門牌臺中市○區○○里○○街00○00號2樓，權利範圍全部）   4 臺灣銀行存款969,131元   5 臺中進化路郵局存款1,176,372元   6 中鋼投資股票418,310元（數量：17,725股）   7 大同投資股票151,542元（數量：6,532股）   8 台新金投資股票196,992元（數量：14,592股）